【裁判字號】    96,訴,3166
【裁判日期】    970401
【裁判案由】    綜合所得稅
【裁判全文】
臺北高等行政法院判決
                                     96年度訴字第03166號
                              .
原      告  甲○○
訴訟代理人  林八弘（會計師）
被      告  財政部臺北市國稅局
代  表  人  凌忠嫄（局長）住同上
訴訟代理人  丙○○
            乙○○
上列當事人間因綜合所得稅事件，原告不服財政部中華民國96年
7 月23日臺財訴字第09600212550 號（案號：第00000000號）訴
願決定，提起行政訴訟，本院判決如下：
    主  文
原告之訴駁回。
訴訟費用由原告負擔。
    事  實
一、事實概要：
    原告及其受扶養親屬民國（下同）93年度有營利、薪資、利
    息所得合計新臺幣（下同）10,864,881元（計算式：營利所
    得980 元＋薪資所得10,751,142元＋利息所得112,759 元＝
    10,864,881元），未自行辦理當年度綜合所得稅結算申報，
    被告所屬中北稽徵所初查按納稅義務人個人核定標準扣除額
    為44,000元，並以95年11月14日第0000000000號綜合所得稅
    核定通知書檢附稅額繳款書核定綜合所得總額10,864,881元
    、綜合所得淨額10,374,122元、補徵應納稅額2,674,179 元
    ，另以被告95年12月5 日Ｚ000000000000 號處分書檢附罰鍰
    繳款書，按補徵稅額2,674,179 元處0.4 倍罰鍰1,069,600
    元（計至百元止）。原告不服，主張93年度綜合所得稅係委
    託友人辦理網路申報，並有捐贈股票予彰化縣二林鎮中正國
    民小學及財團法人鹿津文教基金會合計8,500,000 元，依法
    皆可列舉扣除，且應可退稅，又相關資料於94年間搬遷過程
    遺失，但其93年度有前揭捐贈資料且所得內容多為薪資，絕
    無可能逃漏稅，請准予免罰云云，申請復查。案經被告審查
    認為：原告未能提示完成網路申報回執聯或載有稽徵機關收
    件戳記及日期之申報收件回執，主張核不足採，且原告93年
    度未依規定辦理結算申報，依所得稅法規定不適用列舉扣除
    額，原核定按標準扣除額減除並無不合；代理人申報之行為
    對原告直接發生效力，如有短漏報所得情事，仍應對原告處
    罰，且綜合所得稅係採自行申報制，原告既有所得，自應依
    法辦理結算申報，原告未依規定辦理結算申報核有過失，原
    處罰鍰亦無違誤，遂以96年4 月2 日財北國稅法二字第0960
    216832號復查決定予以駁回，未獲變更（下稱原處分）。原
    告仍表不服，主張93年度綜合所得稅係委託友人辦理網路申
    報，相關申報資料遺失，惟分別捐贈彰化二林鎮中正國民小
    學及財團法人鹿淨文教基金會百齡電子工業股份有限公司股
    票885,000 股、270,000 股，每股淨值7.3 元分別計有6,52
    2,450 元、1,987,200 元，均應可全數扣除，依所得稅法第
    13條規定計算後應退稅524,490 元，又依所得稅法第83條及
    第79條後段規定，其於復查階段提示證明所得額之文據，即
    應准予其採列舉扣除方式計算申報，始符所得稅法第13條及
    行政救濟之精神云云，提起訴願，亦遭決定駁回，遂提起本
    件行政訴訟。
二、兩造聲明：
（一）原告聲明（原告未於言詞辯論期日到場，據其起訴狀記載
      ）：
    1.訴願決定及原處分均撤銷。
    2.訴訟費用由被告負擔。
（二）被告聲明：
    1.駁回原告之訴。
    2.訴訟費用由原告負擔。
三、兩造之爭點：
（一）原告主張之理由：
    1.按「個人之綜合所得稅，就個人綜合所得總額，減除免稅
      額及扣除額後之綜合所得淨額計徵之。」為所得稅法第13
      條所明定，又「稽徵機關應隨時協助及催促納稅義務人，
      依限辦理結算申報，並於結算申報限期屆滿前十五日內填
      具催報書，指示延遲申報之責任。」「納稅義務人未依規
      定期限辦理結算申報者，稽徵機關應即填具滯報通知書，
      送達納稅義務人，限於接到滯報通知書之日起十五日內補
      辦結算申報…。綜合所得稅納稅義務人及使用簡易申報書
      之小規模營利事業，不適用前項催報之規定；其逾期未申
      報者，稽徵機關應即依查得之資料或同業利潤標準，核定
      其所得額及應納稅﹒額，通知依限繳納，嗣後如經稽徵機
      關調查另行發現課稅資料，仍應依稅捐稽徵法有關規定辦
      理」亦為所得稅法第78條及第79條所規定。另「納稅義務
      人對於核定稅捐之處分如有不服，應依規定格式敘明理由
      ，連同證明文件，依左列規定，申請復查: 一、依核定稅
      額通知書所載有應納稅額或應補徵稅額者，應於繳款書送
      達後，於繳納期間屆滿翌日起算三十日內，申請復查。」
      稅捐稽徵法第35條第1 項第1 款復規定甚明。
    2.本案稽徵機關依查得資料核定綜合所得總額10,864,881元
      ，減除全部免稅額259,000 元，薪資特別扣除額75,000元
      ，儲蓄投資特別扣除額112,759 元，及標準扣除額44,000
      元後，綜合所得淨額10,374,122元，核定應納稅額3,494,
      34 8元，扣除扣繳稅額820,169 元，補徵2,674,179 元，
      並處罰鍰1,069,600 元，為上述稽徵機關核定原告93年綜
      合所得稅係屬推計課稅之類型，惟依司法院釋字第218 號
      解釋即指明基於租稅公平原則，推計課稅應力求客觀、合
      理，使與納稅義務人之實質所得相當。一般綜合所得稅納
      稅義務人依所得稅法第13條至第17條之各種規定，計算綜
      合所得稅應納稅額，雖所得稅法第17條第3 項規定：「依
      第七十一條規定辨理結算申報而未辦理，稽徵機關核定應
      納稅額，均不適用第一項第二款第二目列舉扣除額之規定
      。」惟審究此規定乃綜合所得稅納稅人約600 萬戶左右，
      為節省稽徵成本，所得稅法第79條亦規定綜合所得稅納稅
      義務人不適用催報規定，此規定與營利事業所得稅納稅義
      務人未申報，稽徵機關應填發滯報通知書之規定不同，此
      乃考量綜合所得稅納稅義務人眾多所致，既然不適用催報
      規定，由稽徵機關逕行核定，因無納稅人資料故採標準扣
      除額核定，此乃便宜行事，惟該核定方式乃推估計稅，並
      非納稅義務人之實質所得，司法院釋字第420 號解釋闡釋
      涉及租稅事項之法律，其解釋應本於租稅法律主義的精神
      ，依各該法律之立法目的衡酌經濟上之意義及實質課稅的
      公平原則為之，該解釋文乃是對實質課稅原則作了最佳的
      註解。
    3.故原告93年度綜合所得稅結算申報依實質課稅原則應為綜
      合所得總額10,864,881元，全部免稅額為259,000 元，薪
      資特別扣除額75,000元，儲蓄投資特別扣除額112,759 元
      （以上與被告相同），惟一般扣除額原告主張採列舉扣除
      額，其中捐贈支出有捐贈彰化縣二林鎮中正國民小學百齡
      電子工業股份有限公司股票885,000 股，每股淨值7.3 元
      ，計有6,522,450 元，該年度又捐贈財團法人鹿津文教基
      金會百齡電子工業股份有限公司270,000 股，每股淨值7.
      3 元，計有1,978,200 元，捐贈二林鎮中正國民小學屬對
      政府之捐贈，金額不限制，捐贈支出可全數全額扣除，對
      財團法人鹿津文教基金會之捐贈1,987,200 元，期限額為
      綜合所得總額的20% ，限額為2,172,976 元（10,864,881
      ×20% ），並未超限，故對財團法人之捐贈1,987,200 元
      亦可全數扣除，故原告93年度綜合所得淨額為1,908,472
      元（10,864,881－259,000 －75,000－112,759 －6,522,
      450 －1,987,200)，應納稅額為295,679 元（1,908,472
      ×21% －105,100 ＝295,679 元），此乃依所得稅法第13
      條計算而得，真正反映了納稅人的所得情況，雖然被告依
      所得稅法第17條第1 項第2 款前段及第3 項主張納稅人未
      依限申報祇能採用標準扣除額44,000元，惟未申報而由稽
      徵機關核定，此乃稽徵機關未通知納稅人補報或發函提供
      相關文據供參所致，祇能依標準扣除額核定，惟所得稅法
      第79條第2 項後段亦明示「嗣後如經稽徵機關調查另行發
      現課稅資料，仍應依稅捐稽徵法有關規定辦理。」稅捐稽
      徵法第35條亦提供納稅人行政救濟程序以資辦理，現原告
      提起行政救濟，稽徵機關自應受理審查，然被告置納稅人
      提供之文據於不顧，實有違行政救濟審查之精神，對人民
      權利義務之損害甚大。
    4.依所得稅法第79條第2 項後段修正前之條文內容為：「綜
      合所得稅納稅義務人及使用簡易申報書之小規模營利事業
      ，不適用前項催報之規定；見逾期未申報者，稽徵機關應
      即依查得之資料或同業利潤標準，核定其所得額及應納稅
      額，通知依限繳納，納稅義務人不得提出異議；嗣後如經
      稽徵機關調查另行發現課稅資料，仍應依稅捐稽徵法有關
      規定辦理。」上開修正前條文中「納稅義務人不得提出異
      議」之規定現已予以刪除，其立法意旨乃為保障納稅義務
      人之權益，讓納稅義務人有申述之機會，又查財政部79年
      11月28日臺財稅第790367340 號函釋主旨：「營利事業經
      稽徵機關依現行所得稅法第83條第3 項規定核定所得額後
      ，於行政救濟時始行補提帳證，應准予查帳核定。說明：
      二、查現行所得稅法第83條第3 項既已刪除「不得提出異
      議」之定，營利事業於行政救濟時，如已提示符合法令規
      定之帳簿及文據，申請查帳核定者，稽徵機關應與受理，
      以待修法意旨…。」該函釋准營利事業遭稽徵機關依同業
      利潤標準或查得資料核定時，於行政救濟階段補提帳簿文
      據，准予查帳核定。同為所得稅納稅義務人准營利事業於
      行政救濟階段補提文據查帳核定，卻不准綜合所得稅納稅
      義務人於行政救濟階段補送資料依實認定，實有違租稅法
      律平等原則，況所得稅法第79條第2 項後段已刪除「納稅
      義務人不得提出異議的規定，故為保障納稅人權益，本案
      請准予依列舉扣除額申報，而非依核定之標準扣除額計算
      。
    5.本件否准原告採用列舉扣除額申報，而依標準扣除額核定
      ，已對原告造成極大之損害，又依「稅務違章案件裁罰金
      額或倍數參考表」核處罰鍰為補徵稅額的0.4 倍1,069,60
      0 元，雙重處罰已對納稅義務人權益造成更大損害，亦有
      違行政法上之比例原則，故本案應依原告提示之列舉扣除
      額文據予以審查核定，再視該核定予以適當的處罰，如此
      才符合量能課稅及行政法上比例原則。
（二）被告主張之理由：
    1.標準扣除額：
      (1)按「按前三條規定計得之個人綜合所得總額，減除下列
        免稅額及扣除額後之餘額，為個人之綜合所得淨額…二
        、扣除額：納稅義務人就下列標準扣除額或列舉扣除額
        擇一減除…依第七十一條規定應辦理結算申報而未辦理
        ，經稽徵機關核定應納稅額者，均不適用第一項第二款
        第二目列舉扣除額之規定。」為行為時所得稅法第17條
        第1 項第2 款前段及第3 項所明定。次按「當事人主張
        事實須負舉證責任。倘其所提出之證據不足為主張事實
        之證明，自不能認其主張之事實為真實。」最高行政法
        院（89年7 月1 日改制前為行政法院，下同）36年判字
        第16號著有判例。又「93年度綜合所得稅之標準扣除額
        ，納稅義務人個人扣除44,000元。」亦為財政部92年12
        月9 日臺財稅字第0920456703號公告在案。
      (2)原告及受扶養親屬93年度有營利、薪資、利息所得合計
        10,864,881元，未辦理結算申報，被告依前揭法令規定
        按納稅義務人個人核定標準扣除額44,000元。原告主張
        依實質課稅原則，其93年度綜合所得稅結算申報，一般
        扣除額應採列舉扣除額，其中捐贈支出有捐贈彰化縣二
        林鎮中正國民小學百齡電子工業股份有限公司股票885,
        000 股，每股淨值7.3 元，計有6,522,450 元，屬對政
        府之捐贈，金額不限制，可全數扣除，又捐贈財團法人
        鹿津文教基金會百齡電子工業股份有限公司270,000 股
        ，每股淨值7.3 元，計有1,978,200 元，限額為綜合所
        得總額20﹪計2,172,976 元，未超限，亦可全數扣除，
        故其93年度綜合所得淨額為1,908,472 元，此乃依所得
        稅法第13條計算而得，真正反映納稅人之所得情況，又
        其未申報而由被告核定，乃被告未通知其補報或發函提
        供相關文據所致，捐稽徵法第35條既提供納稅義務人行
        政救濟程序，其提起行政救濟，被告置其提供之文據於
        不顧，有違行政救濟審查之精神。且現行所得稅法第79
        條第2 項後段修正後條文內容既已將「納稅義務人不得
        提出異議」之規定予以刪除，乃為保障納稅義務人申訴
        之機會，又按財政部79年11月28日臺財稅第790367340
        號函釋，既准營利事業遭稽徵機關依同業利潤標準或查
        得資料核定時，於行政救濟階段補提帳簿文據，准予查
        帳核定，卻不准綜合所得稅納稅義務人於行政救濟階段
        補送資料依實認定，實有違租稅法律平等原則等情。經
        查：
        原告未能提示完成網路申報回執聯或載有稽徵機關收
          件戳記及日期之申報收件回執，參諸首揭行政法院36
          年度判字第16號判例，自不能認其主張之事實為真實
          ，從而被告以原告93年度未依規定辦理結算申報，依
          首揭所得稅法第17條第3 項規定，不適用列舉扣除額
          ，核定按標準扣除額減除，並無不合。
        依所得稅法第79條第2 項前段規定：「綜合所得稅納
          稅義務人……不適用前項催報之規定；其逾期未申報
          者，稽徵機關『應即』依查得之資料……核定其所得
          額及應納稅額，通知依限繳納。」是以，原告未依規
          定辦理結算申報，被告自應即依查得之資料核定其所
          得額及應納稅額，又依首揭所得稅法第17條第3 項規
          定，其未辦理結算申報，經被告核定應納稅額後，自
          不得適用列舉扣除額之規定，故被告無須通知其補提
          示文據，亦無須俟其不提示始得核定其所得額及應納
          稅額，且其未申報無列舉扣除額之適用，亦不因其提
          起行政救濟而得適用之。
        至所得稅法第79條第2 項後段規定，係指稽徵機關若
          於核定後另行發現「課稅資料」，仍應依稅捐稽徵法
          有關規定辦理歸課補徵應納稅額，與行政救濟審查程
          序無涉，本件原告因未依規定辦理結算申報而不得適
          用列舉扣除額，既有所得稅法第17條第3 項明文規定
          ，則稽徵機關依法所為核定結果，自與其嗣後是否可
          以提出異議申訴無關，原告上開主張顯係誤解法令。
    2.罰鍰：
      (1)按「納稅義務人應於每年五月一日起至五月三十一日止
        ，填具結算申報書，向該管稽徵機關，申報其上1 年度
        內構成綜合所得總額…之項目及數額，以及有關減免、
        扣除之事實，並應依其全年應納稅額減除…扣繳稅額及
        可扣抵稅額，計算其應納之結算稅額，於申報前自行繳
        納。」「納稅義務人未依本法規定自行辦理結算申報，
        而經稽徵機關調查，發現有依本法規定課稅之所得額者
        ，除依法核定補徵應納稅額外，應照補徵稅額，處三倍
        以下之罰鍰。」為所得稅法第71條第1 項前段及第110
        條第2 項所明定。次按「綜合所得稅納稅義務人委託他
        人代為辦理所得稅結算申報，該申報對納稅義務人直接
        發生效力，如有漏報所得情事，自應依所得稅法第110
        條之規定論罰。」亦為財政部68年3 月9 日臺財稅第31
        493 號函所明釋。
      (2)原告及受扶養親屬93年度有營利、薪資、利息所得合計
        10,864,881元，已超過當年度規定免稅額及標準扣除額
        之合計數，未辦理綜合所得稅結算申報，有各類所得資
        料可稽，被告依前揭法令規定，按補徵稅額2,674,179
        元處0.4 倍罰鍰1,069,600 元。原告主張被告否准其採
        列舉扣除，又對其裁處補徵稅額0.4 倍之罰鍰，對其權
        益造成相當大之損害，亦有違比例原則，應依其提示之
        列舉扣除文據審查核定，再視該核定予以適當處云云。
        經查，代理人申報之行為對原告直接發生效力，如有短
        漏報所得情事，仍應對原告處罰；又綜合所得稅係採自
        行申報制，原告既有所得，自應依法辦理結算申報，其
        未能提示完成申報之證明文件，其主張核不足採已如前
        述，原告未依規定辦理結算申報，亦未於被告查獲前辦
        理補報，是其應注意且能注意而不注意，核有過失，被
        告依首揭規定處以法定3 倍以下之0.4 倍罰鍰1,069,60
        0 元，已屬衡量原告違章情節後所為之適切處分，並無
        違誤，亦無違背比例原則。
   3. 綜上所述，本件原處分及訴願決定均無違誤。
   理  由
一、本件原告經合法通知，未於言詞辯論期日到場，核無行政訴
    訟法第218 條準用民事訴訟法第386 條各款所列情形，爰併
    準用民事訴訟法第385 條第1 項前段規定，依被告之聲請，
    由其一造辯論而為判決。
二、原告主張：依司法院釋字第218 號解釋即指明基於租稅公平
    原則，推計課稅應力求客觀、合理，使與納稅義務人之實質
    所得相當。所得稅法第79條亦規定綜合所得稅納稅義務人不
    適用催報規定，此規定與營利事業所得稅納稅義務人未申報
    ，稽徵機關應填發滯報通知書之規定不同，此乃考量綜合所
    得稅納稅義務人眾多所致，既然不適用催報規定，由稽徵機
    關逕行核定，因無納稅人資料故採標準扣除額核定，此乃便
    宜行事，惟該核定方式乃推估計稅，並非納稅義務人之實質
    所得，司法院釋字第420 號解釋闡釋涉及租稅事項之法律，
    其解釋應本於租稅法律主義的精神，依各該法律之立法目的
    衡酌經濟上之意義及實質課稅的公平原則為之。原告93年度
    綜合所得稅結算申報依實質課稅原則應為綜合所得總額10,8
    64,881元，蓋原告主張採列舉扣除額，其中捐贈支出有捐贈
    彰化縣二林鎮中正國民小學百齡電子工業股份有限公司股票
    計有6,522,450 元，該年度又捐贈財團法人鹿津文教基金會
    百齡電子工業股份有限公司1,978,200 元，捐贈二林鎮中正
    國民小學屬對政府之捐贈，金額不限制，捐贈支出可全數全
    額扣除，對財團法人鹿津文教基金會之捐贈1,987,200 元，
    期限額為綜合所得總額的20% ，限額為2,172,976 元，並未
    超限，故對財團法人之捐贈1,987,200 元亦可全數扣除。雖
    然被告依所得稅法第17條第1 項第2 款前段及第3 項主張納
    稅人未依限申報祇能採用標準扣除額44,000元，惟未申報而
    由稽徵機關核定，此乃稽徵機關未通知納稅人補報或發函提
    供相關文據供參所致，祇能依標準扣除額核定，惟所得稅法
    第79條第2 項後段亦明示「嗣後如經稽徵機關調查另行發現
    課稅資料，仍應依稅捐稽徵法有關規定辦理。」稅捐稽徵法
    第35條亦提供納稅人行政救濟程序以資辦理，現原告提起行
    政救濟，稽徵機關自應受理審查。又查財政部79年11月28日
    臺財稅第790367340 號函釋規定營利事業遭稽徵機關依同業
    利潤標準或查得資料核定時，於行政救濟階段補提帳簿文據
    ，准予查帳核定。同為所得稅納稅義務人准營利事業於行政
    救濟階段補提文據查帳核定，卻不准綜合所得稅納稅義務人
    於行政救濟階段補送資料依實認定，實有違租稅法律平等原
    則，況所得稅法第79條第2 項後段已刪除「納稅義務人不得
    提出異議的規定，故為保障納稅人權益，本案請准予依列舉
    扣除額申報，而非依核定之標準扣除額計算。本件否准原告
    採用列舉扣除額申報，而依標準扣除額核定，已對原告造成
    極大之損害，又依「稅務違章案件裁罰金額或倍數參考表」
    核處罰鍰為補徵稅額的0.4 倍1,069,600 元，雙重處罰已對
    納稅義務人權益造成更大損害，亦有違行政法上之比例原則
    ，故本案應依原告提示之列舉扣除額文據予以審查核定，再
    視該核定予以適當的處罰，如此才符合量能課稅及行政法上
    比例原則。為此，原告依據行政訴訟法第4 條第1 項規定提
    起本件撤銷訴訟，求為判決如聲明所示。
三、被告則以：原告未能提示完成網路申報回執聯或載有稽徵機
    關收件戳記及日期之申報收件回執，參諸首揭行政法院36年
    度判字第16號判例，自不能認其主張之事實為真實，從而被
    告以原告93年度未依規定辦理結算申報，依首揭所得稅法第
    17條第3 項規定，不適用列舉扣除額，核定按標準扣除額減
    除，並無不合。依所得稅法第79條第2 項前段規定，原告未
    依規定辦理結算申報，被告自應即依查得之資料核定其所得
    額及應納稅額，又依首揭所得稅法第17條第3 項規定，其未
    辦理結算申報，經被告核定應納稅額後，自不得適用列舉扣
    除額之規定，故被告無須通知其補提示文據，亦無須俟其不
    提示始得核定其所得額及應納稅額，且其未申報無列舉扣除
    額之適用，亦不因其提起行政救濟而得適用之。至所得稅法
    第79條第2 項後段規定，係指稽徵機關若於核定後另行發現
    「課稅資料」，仍應依稅捐稽徵法有關規定辦理歸課補徵應
    納稅額，與行政救濟審查程序無涉，本件原告因未依規定辦
    理結算申報而不得適用列舉扣除額，既有所得稅法第17條第
    3 項明文規定，則稽徵機關依法所為核定結果，自與其嗣後
    是否可以提出異議申訴無關，原告上開主張顯係誤解法令。
    原告及受扶養親屬93年度有營利、薪資、利息所得合計10,8
    64,881元，已超過當年度規定免稅額及標準扣除額之合計數
    ，未辦理綜合所得稅結算申報，有各類所得資料可稽，被告
    依前揭法令規定，按補徵稅額2,674,179 元處0.4 倍罰鍰1,
    069,600 元。代理人申報之行為對原告直接發生效力，如有
    短漏報所得情事，仍應對原告處罰；又綜合所得稅係採自行
    申報制，原告既有所得，自應依法辦理結算申報，其未能提
    示完成申報之證明文件，其主張核不足採已如前述，原告未
    依規定辦理結算申報，亦未於被告查獲前辦理補報，是其應
    注意且能注意而不注意，核有過失，被告依首揭規定處以法
    定3 倍以下之0.4 倍罰鍰1,069,600 元，已屬衡量原告違章
    情節後所為之適切處分，並無違誤，亦無違背比例原則等語
    ，資為抗辯。
四、按「按前三條規定計得之個人綜合所得總額，減除下列免稅
    額及扣除額後之餘額，為個人之綜合所得淨額…二、扣除額
    ：納稅義務人就下列標準扣除額或列舉扣除額擇一減除…依
    第七十一條規定應辦理結算申報而未辦理，經稽徵機關核定
    應納稅額者，均不適用第一項第二款第二目列舉扣除額之規
    定。」「納稅義務人應於每年五月一日起至五月三十一日止
    ，填具結算申報書，向該管稽徵機關，申報其上一年度內構
    成綜合所得總額或營利事業收入總額之項目及數額，以及有
    關減免、扣除之事實，並應依其全年應納稅額減除暫繳稅額
    、尚未抵繳之扣繳稅額及可扣抵稅額，計算其應納之結算稅
    額，於申報前自行繳納。」「納稅義務人未依本法規定自行
    辦理結算申報，而經稽徵機關調查，發現有依本法規定課稅
    之所得額者，除依法核定補徵應納稅額外，應照補徵稅額，
    處三倍以下之罰鍰。」所所得稅法第17條第1 項第2 款前段
    、第3 項、第71條第1 項前段及第110 條第2 項分別定有明
    文。另稅捐主管機關財政部為使辦理裁罰機關對違章案件之
    裁罰金額或倍數有一客觀之標準可資參考，乃於81年8 月23
    日頒訂稅務違章案件裁罰金額或倍數參考表上開裁罰金額或
    倍數參考表，分別就稅捐稽徵法、綜合所得稅、營利事業所
    得稅、貨物稅、菸酒稅、營業稅等稅務違章案件之不同情節
    ，訂定不同之處罰額度，復就行為人是否已補繳稅款、以書
    面或於談話筆（紀）錄中承認違章事實及何時承認；短漏報
    所得是否屬已填報扣免繳憑單、股利憑單及緩課股票轉讓所
    得申報憑單之所得等分別作為可否減輕處罰之事由，其除作
    原則性或一般性裁量基準外，另有例外情形之裁量基準，與
    法律授權目的尚無牴觸。從而，該參考表有關「綜合所得稅
    稅目第110 條第2 項」部分：「一、未申報所得屬已填報扣
    免繳憑單、股利憑單及緩課股票轉讓所得申報憑單之所得者
    ：處所漏稅額０˙四倍之罰鍰。二、未申報所得非屬已填報
    扣免繳憑單、股利憑單及緩課股票轉讓所得申報憑單之所得
    者：處所漏稅額一倍之罰鍰。（未申報所得如同時有屬已填
    報扣免繳憑單、緩課股票轉讓所得申報憑單及股利憑單暨非
    屬上開所得者，其所漏稅額之處罰倍數分別按各該所得比例
    計算。）」自得作為稅捐稽徵機關裁處之依據，並無疑義。
五、上開事實概要欄所述之事實，除後列之爭點事項外，其餘為
    兩造所不爭執，並有原處分書、徵銷明細檔查詢單、核定稅
    額繳款書、被告所屬中北稽徵所95年11月14日第0000000000
    號綜合所得稅核定通知書、被告95年12月5 日Ｚ00000000000
    0 號處分書、原告95年10月26日陳情書、贈與稅不計入贈與
    總額證明書、彰化縣二林鎮中正國民小學93年12月23日彰正
    小字第0930002063號函、93年12月7 日彰正小字第09300019
    62號函、百齡電子工業股份有限公司資產負債表、股票贈與
    契約書、財團法人鹿津文教基金會93年12月30日鹿津文教卿
    字第060 號函、93年12月17日鹿津文教卿字第054 號函、全
    戶戶籍資料查詢清單、綜合所得稅罰鍰處分更正註銷移辦單
    、93年度綜合所得稅結算申報書等件分別附原處分卷、訴願
    卷及本院卷可稽，為可確認之事實。
六、歸納兩造之上述主張，本件爭執之重點厥為：本件有無證據
    證明原告業已辦理93年度綜合所得稅結算申報？本件有無列
    舉扣除額規定之適用？被告依法有無通知其補提示文據之義
    務？本件是否符合所得稅法第79條第2 項所規定「另行發現
    課稅資料」之情形？原告是否具備故意或過失？被告所核定
    補徵稅額及按補徵稅額處0.4 倍罰鍰，有無違誤？是否違反
    比例原則？茲分述如下：
（一）按行政訴訟法第136 條立法理由謂：「行政訴訟之種類增
      多，其舉證責任自應視其訴訟種類是否與公益有關而異。
      按舉證責任，可分主觀舉證責任與客觀舉證責任。前者指
      當事人一方，為免於敗訴，就有爭執之事實，有向法院提
      出證據之行為責任；後者指法院於審理最後階段，要件事
      實存否仍屬不明時，法院假定其事實存在或不存在，所生
      對當事人不利益之結果責任。本法於撤銷訴訟或其他維護
      公益之訴訟，明定法院應依職權調查證據，故當事人並無
      主觀舉證責任。然職權調查證據有其限度，仍不免有要件
      事實不明之情形，故仍有客觀之舉證責任。至其餘訴訟，
      當事人仍有提出證據之主觀舉證責任，爰規定除本法有規
      定者外，民事訴訟法第二百七十七條之規定於本節準用之
      。」從立法理由觀察，其判定行政訴訟是否有舉證責任的
      問題，端以該訴訟類型是否涉及公益為斷，像撤銷訴訟或
      其他維護公益的訴訟，因有公益色彩，法律乃明文規定法
      院負有調查證據的職責，故當事人並無主觀的舉證責任（
      按其定義係指證據提出責任），應由法院依職權調查可以
      證明訟爭事實的證據。反之，若不具有公益性質，如與民
      事訴訟法相同的確認及給付訴訟，則仍有證據提出責任。
      惟不管是否為有關公益性質的訴訟，亦無論是否採行職權
      調查主義，其證據的調查不免時有所盡，要件事實不明的
      情形仍有可能發生，故需有客觀的舉證責任，為此乃規定
      本法仍準用民事訴訟法第277 條。又民事訴訟法第277 條
      前段規定：「當事人主張有利於自己之事實者，就其事實
      有舉證之責任。」該法文既未明定何者對原告有利，何者
      對被告有利，故仍有賴舉證責任分配學說的輔助說明才能
      加以釐清。實務據此歸納舉證責任分配之原則略如：1.主
      張法律關存在者，就該法律關係之存在事實負舉證責任；
      否認法律關係存在者，就此消極事實不負舉證責任；2.主
      張法律關係變更或消滅者，就該主張法律關係變更或消滅
      之事實負舉證責任；3.主張變態事實者，就其事實負舉證
      責任；反之主張常態事實者，就其事實不負舉證責任等。
      本件係有關原告是否已依所得稅法第71條第1 項規定完成
      個人綜合所得稅之結算申報義務者，從證據掌控或利益歸
      屬之觀點言之，被告在查無任何原告之申報記錄之後，若
      原告仍不提示其蓋有稽徵機關收件章之申報書或函件執據
      ，法院即無從依職權調查，揆諸上開說明，本件自應由主
      張已完成申報程序之原告負擔證明責任。然原告始終不否
      認無法提示任何申報之證據證明，此觀原告於復查、訴願
      及起訴時之相關書狀即可知，因此本件無法證明之不利益
      結果即應歸諸原告。
（二）次按，為便利納稅義務人運用資訊通信技術，使用綜合所
      得稅電子結算申報繳稅系統，以網際網路傳輸年度綜合所
      得稅結算資料完成申報，或列印二維條碼結算申報書向財
      政部各地區國稅局辦理申報，提供多元化申報管道並提昇
      稽徵機關為民服務效能，特訂定所得稅電子結算申報作業
      要點，為該要點第1 點所明定。又依行為時綜合所得稅網
      際網路結算申報作業要點（即94年3 月11日修改為綜合所
      得稅電子結算申報作業要點之前）總則篇第2 點規定：「
      所得稅法第七十一條、第七十六條及第七十七條有關綜合
      所得稅結算申報，其申報程序及應填報之申報書、應檢附
      之附件，於採用網際網路傳輸申報（以下簡稱網路申報）
      時，依本要點規定辦理。…」申報程序篇第4 點規定：「
      四、免稅額、扣除額及抵減資料：…（三）納稅義務人輸
      入下列扣除額資料，並應依本要點壹、總則三之規定另行
      檢送相關證明文件、單據：１列舉扣除額之捐贈、保險費
      、醫藥及生育費、災害損失、購屋借款利息、租金支出、
      公職人員選舉罷免法規定之捐贈或競選經費、私立學校法
      規定之捐贈。2 特別扣除額之財產交易損失扣除額、殘障
      特別扣除額、教育學費特別扣除額。…」第9 點規定：「
      納稅義務人於網路申報完成後，其依規定應檢附之證明文
      件、單據之送件期限規定如下：（一）依法應行檢送之其
      他證明文件、單據，應於法定申報期限屆滿後十日內寄送
      戶籍所在地國稅局所屬分局、稽徵所、服務處，或遞送各
      地區國稅局所屬分局、稽徵所、服務處。（二）送達日期
      ：親自遞送者，以證明文件、單據送達稽徵機關之收件日
      為準；以掛號寄送者，以發寄郵局之郵戳日期為準。」可
      知，納稅義務人固可使用綜合所得稅電子結算申報繳稅系
      統，透過網際網路傳送申報資料辦理網路申報，但採列舉
      扣除額者，仍應於法定期限內，檢附相關證明文件、單據
      ，寄送戶籍所在地國稅局所屬分局、稽徵所、服務處，或
      遞送各地區國稅局所屬分局、稽徵所、服務處，始稱完成
      綜合所得稅之申報作業。然查，本件原告雖主張其係以網
      際網路之方式辦理93年度綜合所得稅結算申報，並採列舉
      扣除額，但同時亦不否認未於法定期間內檢附相關證明文
      件、單據，寄送或遞送至戶籍所在地國稅局所屬分局、稽
      徵所、服務處以完成其申報程序，參酌上開說明，自不能
      認已完成所得稅法第71條第1 項所定之申報義務。
（三）復按，辦理綜合所得稅結算申報前，應依其全年應納稅額
      減除暫繳稅額、尚未抵繳之扣繳稅額及可扣抵稅額，計算
      其應納之結算稅額，於申報前自行繳納；又未依規定期限
      辦理結算申報，經稽徵機關核定應納稅額者，即不再適用
      列舉扣除額之規定，分別為所得稅法第71條第1 項、第17
      條第3 項所明定。本件原告並無92年度綜合所得稅自行繳
      納紀錄，為被告所查明，而原告亦無法舉證證明以實其說
      ，參酌首開有關舉證責任之說明，自難認原告此部分主張
      為可採。從而，被告以原告93年度未依規定辦理結算申報
      ，乃依調查結果，原告及其受扶養親屬93年度有營利、薪
      資、利息所得合計10,864,881元（計算式：營利所得980
      元＋薪資所得10,751,142元＋利息所得112,759 元＝10,8
      64,881元），並按當年度之標準扣除額44,000元減除扣除
      額（財政部92年12月9 日臺財稅字第0920456703號公告）
      ，核定原告綜合所得總額10,864,881元、綜合所得淨額10
      ,374,122元及補徵應納稅額2,674,179 元，並無不合。另
      原告主張「原告主張採列舉扣除額，其中捐贈支出有捐贈
      彰化縣二林鎮中正國民小學百齡電子工業股份有限公司股
      票885,000 股，每股淨值7.3 元，計有6,522,450 元，該
      年度又捐贈財團法人鹿津文教基金會百齡電子工業股份有
      限公司270,000 股，每股淨值7. 3元，計有1,978,200 元
      ，捐贈二林鎮中正國民小學屬對政府之捐贈，金額不限制
      ，捐贈支出可全數全額扣除，對財團法人鹿津文教基金會
      之捐贈1,987,200 元，期限額為綜合所得總額的20% ，限
      額為2,172,976 元（10,864,881×20% ），並未超限，故
      對財團法人之捐贈1,987,200 元亦可全數扣除。」云云，
      因與前揭未依規定期限辦理結算申報，經稽徵機關核定應
      納稅額者，即不再適用列舉扣除額之規定不符，自非可採
      。
（四）另按，所得稅法第79條規定：「（第1 項）納稅義務人未
      依規定期限辦理結算申報者，稽徵機關應即填具滯報通知
      書，送達納稅義務人，限於接到滯報通知書之日起十五日
      內補辦結算申報；其逾限仍未辦理結算申報者，稽徵機關
      應依查得之資料或同業利潤標準，核定其所得額及應納稅
      額，並填具核定稅額通知書，連同繳款書，送達納稅義務
      人依限繳納；嗣後如經調查另行發現課稅資料，仍應依稅
      捐稽徵法有關規定辦理。（第2 項）綜合所得稅納稅義務
      人及使用簡易申報書之小規模營利事業，不適用前項催報
      之規定；其逾期未申報者，稽徵機關應即依查得之資料或
      同業利潤標準，核定其所得額及應納稅額，通知依限繳納
      ；嗣後如經稽徵機關調查另行發現課稅資料，仍應依稅捐
      稽徵法有關規定辦理。」其中第1 項固規定納稅義務人未
      依規定期限辦理結算申報者，稽徵機關應即填具滯報通知
      書催報納稅義務人，但依同條第2 項規定，綜合所得稅納
      稅義務人不在此限。是以，本件被告逕行依查得之資料，
      核定原告之所得額及應納稅額，並通知依限繳納，即無違
      誤，無須通知原告補提示文據，或俟其不提示始得核定其
      所得額及應納稅額。至於所得稅法第79條第2 項後段雖規
      定，稽徵機關若於核定後另行發現課稅資料，仍應依稅捐
      稽徵法有關規定辦理歸課補徵應納稅額，惟此處所稱「另
      行發現課稅資料」，應僅以屬於「免稅額」、「特別扣除
      額」項目或關於標準扣除額之扣除人數而可減少個人所得
      淨額者為限（參酌所得稅法第17條第1 項規定），並不包
      括屬於「列舉扣除額」之爭議者，蓋因同條第3 項既已規
      定，應辦理結算申報而未辦理，經稽徵機關核定應納稅額
      者，均不適用列舉扣除額之扣除方式，亦即有關「列舉扣
      除額」之項目，均不得再爭議，以免使所得稅法第17條第
      1 項規定形同具文，因此上開所得稅法第79條第2 項後段
      有關「另行發現課稅資料」部分，即應作目的性之限縮解
      釋，以因「免稅額」、「特別扣除額」項目或關於標準扣
      除額之扣除人數爭議者為限，始符法制。從而，原告主張
      本件應准予依列舉扣除額申報，以符合經濟上之意義及實
      質課稅的公平原則，否則有違行政救濟審查之精神，對人
      民權利義務之損害甚大云云，亦有誤解，洵非可採。
（五）至於原告復援引財政部79年11月28日臺財稅第790367340
      號函釋：「營利事業經稽徵機關依現行所得稅法第83條第
      3 項規定核定所得額後，於行政救濟時始行補提帳證，應
      准予查帳核定。說明：二、查現行所得稅法第83條第3 項
      既已刪除『不得提出異議』之定，營利事業於行政救濟時
      ，如已提示符合法令規定之帳簿及文據，申請查帳核定者
      ，稽徵機關應與受理，以待修法意旨…。」主張「該函釋
      准營利事業遭稽徵機關依同業利潤標準或查得資料核定時
      ，於行政救濟階段補提帳簿文據，准予查帳核定。同為所
      得稅納稅義務人准營利事業於行政救濟階段補提文據查帳
      核定，卻不准綜合所得稅納稅義務人於行政救濟階段補送
      資料依實認定，實有違租稅法律平等原則。」云云。但查
      ，營利事業所得稅與綜合所得稅所應適用之法律規定及法
      律效果本有所不同（例如所得稅法第17條第3 項、第79條
      第2 項），自難相提並論。上開函令既係針對營利事業所
      得稅之稅捐案件所作之解釋，與本案係綜合所得稅案件有
      所不同，依照上開說明，上開函令在本案即無適用之餘地
      ，自不得比附援引。
（六）末按，行政罰法第7 條第1 項規定：「違反行政法上義務
      之行為非出於故意或過失者，不予處罰。」又同法第45條
      第1 項規定：「本法施行前違反行政法上義務之行為應受
      處罰而未經裁處，於本法施行後裁處者，除第十五條、第
      十六條、第十八條第二項、第二十條及第二十二條規定外
      ，均適用之。」又公法與私法，雖各具特殊性質，但二者
      亦有其共通之原理，私法規定之表現一般法理者，應亦可
      適用於公法關係，最高行政法院（89年7 月1 日改制前為
      行政法院）52年度判字第345 號判例可資參照。又「債務
      人之代理人或使用人，關於債之履行有故意或過失時，債
      務人應與自己之故意、過失負同一責任」則為民法第224
      條定有明文，是此規定於公法上債務之履行，亦得類推適
      用。本件原告未依規定辦理93年度之綜合所得稅結算申報
      ，已如前述，其有違反所得稅法第110 條第2 項之客觀行
      為，至屬灼然。另原告雖主張本件係委由他人代為申報，
      並未經原告舉證以實其說，縱認為實在，然原告未善盡其
      申報義務，應注意監督該第三人確實申報，卻未加以注意
      ，縱無故意，亦難謂無過失，則原告亦有違反上開規定之
      主觀責任，亦甚明顯，參酌上開規定，原告自應承擔本件
      違章責任。從而，被告依據調查結果，除核定原告綜合所
      得總額10,864,881元、綜合所得淨額10,374,122元及補徵
      應納稅額2,674,179 元外，並參酌其漏報之所得均已填報
      扣免繳憑單之情節，依上開所得稅法第11 0條第2 項、稅
      務違章案件裁罰金額或倍數參考表之規定，就其所漏稅額
      2,674,179 元處0.4 倍罰鍰1,069,600 元（計至百元止）
      ，經核既未逾越法定裁量範圍，且無與法律授權目的相違
      或出於不相關動機之裁量濫用，亦無消極不行使裁量權之
      裁量怠惰等情事，自難謂為不法。是以，原告訴稱被告未
      採用列舉扣除額方式扣除，並對原告處以雙重處罰，已對
      納稅義務人權益造成更大損害，亦有違行政法上之比例原
      則云云，亦非可採。
七、綜上所述，原處分以原告未自行辦理93年度綜合所得稅結算
    申報，事證明確，除補徵稅額外，並處罰鍰，其認事用法均
    無違誤，訴願決定遞予維持，亦無不合，原告徒執前詞，訴
    請撤銷訴願決定關於原告張以涵、張以法部分及原處分，即
    無理由，應予駁回。
八、兩造其餘主張陳述，於判決結果不生影響，無庸一一論列，
    併予敘明。
據上論結，本件原告之訴為無理由，爰依行政訴訟法第98條第1
項前段、第218 條，民事訴訟法第385 條第1 項前段，判決如主
文。
中    華    民    國    97    年     4    月    1     日
                     臺北高等行政法院第一庭
                         審 判 長 法  官  王立杰
                                  法  官  周玫芳
                                  法  官  劉錫賢
上為正本係照原本作成。
如不服本判決，應於送達後20日內向本院提出上訴狀並表明上訴
理由，如於本判決宣示後送達前提起上訴者，應於判決送達後20
日內補提上訴理由書(須按他造人數附繕本)。
中    華    民    國    97    年     4    月    1     日
                                  書記官  林佳蘋


司法院資訊處製作；財團法人民間司法改革基金會備份。
